【裁判字號】    90,再,1
【裁判日期】    900911
【裁判案由】    再審
【裁判全文】
臺灣高等法院刑事判決                                    九十年度再字第一號
    上  訴  人
    即再審被告  甲○○
右上訴人因傷害案件，不服臺灣板橋地方法院八十九年度易字第三五七四號，中華民
國八十九年十一月十六日第一審判決（起訴案號：臺灣板橋地方法院檢察署八十九年
度偵字第一五二三五號）提起上訴，本院判決如左：
    主  文
上訴駁回。
    事  實
一、甲○○與丁○○（另經判決確定）係妯娌關係，二人於八十九年六月二十七日上
    午九時許，在臺北縣三重市○○街七十六巷十七號住處之樓梯間，因甲○○碰到
    丁○○之肩膀，二人即起爭執，並基於傷害對方之犯意，而互相拉扯對方頭髮並
    互為毆打，嗣甲○○之姐姐王瓊華與妹妹王麗玉趕抵現場，彼二人竟與甲○○基
    於傷害丁○○之犯意聯絡與行為分擔，由彼二人拉住丁○○之雙手，甲○○則接
    續踢打丁○○之肚子，且王瓊華亦以腳踢丁○○之膝蓋部位，王麗玉則毆打丁○○之頭部，致丁○○受有右前額、左小腿二處、右小腿一處瘀血之傷害（起訴書
    誤繕為左前額瘀血等傷害，且漏書左小腿二處、右小腿一處瘀血之傷害），另甲○○亦因丁○○前開拉扯頭髮與毆打之行為，致受有頭部外傷、頭皮下血腫、右
    臂挫傷等傷害（起訴書僅書頭部外傷，漏書頭皮下血腫、右臂挫傷之傷害）。
二、案經丁○○訴由臺北縣警察局三重分局報告臺灣板橋地方法院檢察署檢察官偵查
    起訴。
    理  由
一、訊據被告甲○○固坦承於右開時地與告訴人丁○○互起爭執，惟矢口否認有何傷
    害之犯行，辯稱：「我要上樓時不小心擦撞到她的肩牓，她大聲說撞什麼撞，然
    後用手抓住我的頭髮去撞牆，又把我壓在地上，我只能反手去抓她的頭髮。王瓊
    華、王麗玉到場時，我已經倒在地上，先前我大嫂丙○○來勸架，丁○○只放開
    一隻手，另一隻手卻拉得更緊，我沒有辦法掙開，後來有一位李老先生（按指乙○○）過來勸架，說這樣不好看（因為丁○○穿短裙，拉扯後掀到胸部，內褲露
    出），硬把她拉開，我才能爬起來，當時我們已經分開，彼此在對罵。我沒有踢
    丁○○的肚子，我和王瓊華都沒有打她，王麗玉只有出手推她」，惟查：
（一）被告如何於右開時地與告訴人互相拉扯對方頭髮與毆打對方等情，業據告訴人
      於警訊時陳稱「當時我正由樓上攜我兒子下樓走到門口時，該吳甲○○便由我
      旁邊上樓，此時她便故意撞我肩膀，我便問她為什麼撞我，她聽後便抓我的頭
      髮，我也反擊抓她頭髮，此時我大嫂看到了便說不要拉了趕快放開，此時我放
      開了，而甲○○沒放開，我便繼續抓她頭髮，兩人堅持一回，有位老人家乙○○便將我們拉開之後，甲○○家屬趕來了，便互相怒罵，我大嫂便叫我離開，
      我正要離開時，甲○○便從我後面打我及用腳踼我，當時便轉頭問她為什麼打
      我，此時甲○○姊妹三人合力打我，兩人抓我，而甲○○便打我踼我」（參偵
      查卷第六頁）等語，核與證人即告訴人與被告之大嫂吳丙○○於原審結證稱：
      「（敘述當天情形？）我是住在案發地點的一樓，時間為八十九年六月二十七
      日上午九時許，丁○○的兒子來叫我，要我趕快出去看，我出去後看到被告二
      人（按指告訴人與被告二人）在樓梯間互相拉扯頭髮，我就要幫她們拉開，但
      我無法分開，我就叫鄰居李先生幫忙將她們拉開，此時被告甲○○的姐姐及妹
      妹（年籍不詳，但都已經滿二十歲）趕到現場，被告二人互相罵對方，我一直
      勸被告丁○○不要再爭吵，我聽到被告丁○○說『你為何偷襲我』，我看到被
      告甲○○的姐姐及妹妹二人，拉住被告丁○○的雙手，被告甲○○就踢被告丁○○的肚子，我沒有注意她踢幾下，鄰居和我及被告甲○○的先生就合力將她
      們拉開，我沒有看到被告二人有流血」，及於本院證稱「我聽到丁○○的小孩
      叫「伯母、伯母趕快來」，就跑過去看，看到甲○○和丁○○蹲在樓梯間互拉
      頭髮，我想要把她們拉開，但拉不開，就去叫乙○○來幫忙。一位男生帶二位
      女生到場，男生係甲○○的父親，二位女生是她的姊妹，男的都沒有講話，二
      位女的有加入爭吵」等語；及證人吳佩珊具結證稱：「（敘述當天情形？）我
      是住在案發地點的一樓，時間為八十九年六月二十七日上午九時許，丁○○的
      兒子來叫我們（我是證人吳丙○○的女兒，證人吳丙○○是老大的太太，被告
      甲○○是老二的太太，被告丁○○是老三的太太），要我們趕快出去看，我母
      親先出去，後來我出去已經沒有看到被告二人在樓梯間互相拉扯頭髮，我只有
      看到被告二人被我母親及鄰居將她們二人拉開，後來被告甲○○的先生載被告
      甲○○的姐姐及妹妹過來，她們一過來，被告甲○○及姐姐、妹妹三人合力用
      手拉住被告丁○○，我有看到被告甲○○的姐姐用腳踢被告丁○○的膝蓋部位
      ，且因情形很亂，所以我無法看清何人打她何部位？但被告丁○○被壓住，所
      以無法還手，鄰居和我們就將她們二人拉開，我當時沒有看到被告二人有流血
      」等語相符（參原審八十九年十月二十六日審判筆錄）。足徵案發當時，被告
      與告訴人二人確有互相拉扯對方頭髮與毆打對方之犯行及被告甲○○之姐姐、
      妹妹王瓊華與王麗玉嗣後趕抵現場，由彼二人拉住被告丁○○之雙手，被告甲○○則接續踢被告丁○○之肚子，且王瓊華亦以腳踢被告丁○○之膝蓋部位、
      王麗玉則打被告丁○○之頭部等情，堪以認定。
（二）依證人乙○○於本院證稱「是吳丙○○跑來叫我，她說甲○○和丁○○在樓梯
      間打架，她一個人拉不開，我就過去幫忙，我到場時看到她們二人正在互拉頭
      髮，我對她們說沒有什麼事為何要吵架，她們才分開，但甲○○站在樓梯處，
      丁○○站在進門處，仍在互相鬥嘴，過不久有一位男生帶二位女生到場（按應
      係指被告父親帶被告姊妹二人到場），男生沒有任何動作，二位女生有和丁○○吵架。當時我的眼睛罹患白內障，視力不太好，又站在樓梯轉角處，看不清
      楚她們有無再打架」等語，就關於被告與告訴人於分開後有無再打架之情形，
      雖以視力不太好為由而有所隱誨，惟就『到場時看到她們二人正在互拉頭髮』
      ，『過不久有一位男生帶二位女生到場，男生沒有任何動作，二位女生有和丁○○吵架』之情節，則所為之證言與吳丙○○、吳佩珊前開證詞相吻合，亦可
      補強告訴人及前開二證人證言之信憑性。況證人即被告甲○○之妹妹王麗玉於
      原審亦到庭結證稱確於右開時地拉住被告丁○○之手（見原審八十九年十月二
      十六日審判筆錄），則告訴人丁○○前揭指訴被告甲○○之姐姐、妹妹王瓊華
      與王麗玉嗣後趕抵現場後即與被告甲○○共同傷害彼之指訴，即非誣指。
（三）至被告於原審辯稱行為是正當防衛云云。然按對於現在不法之侵害，而出於防
      衛自己或他人權利之行為，不罰。但防衛行為過當者，得減輕或免除其刑，刑
      法第二十三條定有明文。又按互毆不得主張正當防衛，應以彼此均有傷人之故
      意，而下手先後又無從證明者為限，如果一方初無傷人故意，防衛情形復極明
      顯，仍得以正當防衛論；再按彼此互毆，又必以一方初無傷人之行為，因排除
      對方不法之侵害而加以還擊，始得以正當防衛論，最高法院著有九年上字第七
      一號判例、三十年上字第一０四０號判例可稽。足徵行為人主觀上如具有防衛
      意思而非侵害意思，且客觀上有防衛之事實者，始可以主張正當防衛。況互毆
      須就鬥爭之全貌加以觀察，而不應以鬥爭行為中，其瞬間之部分攻防態樣加以
      判斷，且縱係互毆，仍有成立正當防衛之可能，易言之，在偶而互毆而非約定
      互毆之情形，倘其中一方在主觀上具有防衛之意思，且在客觀上亦下手在後者
      ，自得主張刑法第二十三條所規定之正當防衛，固不待言。然查本件被告與告
      訴人二人對於對方拉扯頭髮、互相毆打，且被告甲○○更與其姐妹王瓊華、王
      麗玉共同傷害被告丁○○，迭如前述，是彼此應係基於互相傷害對方之犯意，
      傷害對方，而非基於正當防衛之意思排除侵害，當無疑義，是被告前開有關毆
      打對方是基於正當防衛意思之辯解，與實情不合，不足採信。
（四）此外，被告之行為，致丁○○受有右前額、左小腿二處、右小腿一處瘀血之傷
      害等情，亦有卷附診斷證明書一紙可稽（見偵查卷第十二頁）。本院前審函查
      之診斷書雖載稱「患者主訴昨日（指六月二十七日）被丈夫毆打」等語，然此
      業經告訴人於九十年二月二十六日親自前往臺北縣立三重醫院申請調閱影印就
      醫當時家庭暴力案之護理紀錄，證明告訴人係向護理人員陳述遭二嫂即被告甲○○及其二姊妹毆打所致，並非遭丈夫毆打，故本院前審調閱告訴人丁○○之
      病歷摘要表（參第十二之二頁），載稱：「患者於八十九年六月二十八日至急
      診要求開驗傷單，主訴昨日曾被丈夫毆打，前額及兩側小腿多處瘀血傷」之內
      容，不得做為有利被告之證明，此業經本院於九十年度聲再字第一七八號詳述
      ，爰不再贅敘。
（五）被告之配偶吳鶴軒雖到庭證稱「大約九點左右我載甲○○的父親和姊妹去參加
      聚會回來，一進門就看到甲○○和丁○○在爭吵，乙○○站在中間勸架，甲○○的姊妹就站到乙○○後面加入爭吵，後來丁○○打電話叫他先生回來，她先
      生回來後要打甲○○，我就把他推上三樓，當時有看到丁○○穿著白色短裙在
      樓梯口，並說如果要和解，必須有一家搬出去」等語，其所為之證言因係關於
      告訴人衣著部分，無法為被告有利之證明。
（六）依前揭事證，被告所辯顯係卸責之詞，本案事證明確，被告犯行堪以認定，應
      予依法論科。
二、核被告所為係犯刑法第二百七十七條第一項之傷害人之身體罪。被告甲○○與其
    姐、妹王瓊華、王麗玉就上開傷害被告丁○○之犯行，有犯意聯絡及行為分擔，
    為共同正犯。
三、原審依刑事訴訟法第二百九十九條第一項前段，刑法第二十八條、第二百七十七
    條第一項、第四十一條，罰金罰鍰提高標準條例第一條前段、第二條，並審酌被
    告犯罪之動機、目的、手段、犯罪時所受之刺激，及其品行、生活狀況、智識程
    度、犯罪所生之損害、犯後之態度，且被告甲○○與其姐王瓊華、其妹王麗玉共
    同傷害丁○○，惡性較重等一切情狀，量處拘役伍拾玖日，並諭知易科罰金之折
    算標準，其認事用法核無違誤，量刑亦稱允當，被告上訴意旨否認犯罪，即無理
    由，應駁回其上訴。
四、至與被告甲○○共同傷害丁○○之王瓊華、王麗玉，檢察官既未起訴，本院無從
    予以審究，此部分應由檢察官另行偵辦，附此敘明。
五、按刑法第四十一條固於九十年一月十日修正公佈將得易科罰金之法定刑由犯最重
    本刑三年以下有期徒刑之罪，提高為五年以下有期徒刑之罪，然本件於行為時本
    係得易科罰金之案件，故不生新舊刑法比較問題，併予指明。
據上論斷，應依刑事訴訟法第三百六十八條判決如主文。
本案經檢察官沈世箴到庭執行職務。
中      華      民      國      九十      年     九     月     十一     日
                              臺灣高等法院刑事第二十一庭
                                  審判長法  官  葉  騰  瑞
                                        法  官  莊  明  彰
                                        法  官  黃  國  忠
右正本證明與原本無異。
不得上訴。
                                        書記官  劉  貞  達
中      華      民      國      九十      年     九     月     十一     日
附錄本案論罪科刑法條全文
刑法第二百七十七條：
傷害人之身體或健康者，處三年以下有期徒刑、拘役或一千元以下罰金。
犯前項之罪，因而致人於死者，處無期徒刑或七年以上有期徒刑，致重傷者，處三年
以上、十年以下有期徒刑。


司法院資訊處製作；財團法人民間司法改革基金會備份。
